臺灣雲林地方法院刑事判決
110年度易字第151號
公  訴  人  臺灣雲林地方檢察署檢察官
被      告  李健偉


上列被告因違反毒品危害防制條例案件，經檢察官提起公訴（10
9年度毒偵字第1126號、110年度毒偵字第92號），本院判決如下
：
    主  文
本件公訴不受理。
    理  由
一、公訴意旨略以：被告乙○○基於施用第二級毒品之各別犯意，
    分別為下列犯行：㈠於民國109年8月30日晚上11時許，在雲林
    縣斗六市某道路旁，以將第二級毒品甲基安非他命置於玻璃
    球內點火燒烤後再吸食所生煙霧方式，施用甲基安非他命1
    次。嗣於109年9月1日下午4時20分許，為警持搜索票在雲林
    縣○○鎮○○路00號查獲，並扣得玻璃球吸食器1個，復經警徵
    得其同意後採集其尿液送驗，檢驗結果呈安非他命、甲基安
    非他命之陽性反應。㈡於109年11月8日下午4時許，在雲林縣○
    ○鄉○○村○○路00號住處附近之產業道路，以同上方式，施用
    甲基安非他命1次。嗣於109年11月10日中午12時4分許，為
    警徵得其同意後採集其尿液送驗，檢驗結果呈安非他命、甲
    基安非他命之陽性反應。因認被告上揭所為，均係犯毒品危
    害防制條例第10條第2項之施用第二級毒品罪嫌等語。
二、按起訴之程序違背規定者，應諭知不受理之判決，並得不經
    言詞辯論為之，刑事訴訟法第303條第1款、第307條分別定
    有明文。
三、再按「犯第10條之罪者，檢察官應聲請法院裁定，或少年法
    院（地方法院少年法庭）應先裁定，令被告或少年入勒戒處
    所觀察、勒戒，其期間不得逾2月」、「觀察、勒戒後，檢
    察官或少年法院（地方法院少年法庭）依據勒戒處所之陳報
    ，認受觀察、勒戒人無繼續施用毒品傾向者，應即釋放，並
    為不起訴之處分或不付審理之裁定；認受觀察、勒戒人有繼
    續施用毒品傾向者，檢察官應聲請法院裁定或由少年法院（
    地方法院少年法庭）裁定令入戒治處所強制戒治，其期間為
    6個月以上，至無繼續強制戒治之必要為止。但最長不得逾1
    年」、「依前項規定為觀察、勒戒或強制戒治執行完畢釋放
    後，3年後再犯第10條之罪者，適用前2項之規定」、「觀察
    、勒戒或強制戒治執行完畢釋放後，3年內再犯第10條之罪
    者，檢察官或少年法院（地方法院少年法庭）應依法追訴或
    裁定交付審理」，109年1月15日修正公布、同年7月15日施
    行之毒品危害防制條例第20條第1項至第3項、第23條第2項
    分別定有明文。而所謂「3年後再犯」，只要本次再犯（不
    論修正施行前、後）距最近1次觀察、勒戒或強制戒治執行
    完畢釋放，已逾3年者，即該當之，不因其間有無犯第10條
    之罪經起訴、判刑或執行而受影響（最高法院刑事大法庭10
    9年度台上大字第3826號裁定意旨參照）。
四、復按「成年被告因施用毒品罪，經檢察官為『附命緩起訴』確
    定，且已完成所命履行之戒癮治療，期滿未經撤銷，於修正
    後毒品危害防制條例，是否得視為事實上已接受等同『觀察
    、勒戒或強制戒治』之處遇執行完畢？倘其施用毒品犯行距
    最近1次『觀察、勒戒或強制戒治』執行完畢釋放後已逾3年，
    縱係於完成戒癮治療3年內再犯，可否無庸進行『觀察、勒戒
    或強制戒治』之程序而逕行起訴」，原有肯定及否定二說。
    惟毒品危害防制條例第24條修正施行後所定之多元附條件緩
    起訴處分，並不限於「附命緩起訴」，且撤銷緩起訴處分後
    ，亦應由檢察官依法繼續偵查或起訴，與修正前所定之「依
    法追訴」不同，則緩起訴處分之效力與曾受「觀察、勒戒或
    強制戒治」之處遇已無法等同視之。且依最高法院最近所持
    一致見解，祇要本次施用毒品犯行距其最近1次觀察、勒戒
    或強制戒治執行完畢釋放後，已逾3年者，即仍有修正後毒
    品危害防制條例第20條關於「觀察、勒戒或強制戒治」程序
    規定之適用；而「附命緩起訴」經撤銷，仍應回復原緩起訴
    處分不存在之狀態，由檢察官就該次施用毒品犯行依法為相
    關處分，均已變更最高法院95年度第7次、97年度第5次及10
    0年度第1次等刑事庭會議決議所持見解，使得原先所採之肯
    定說，於修法後在法理上即有斟酌之餘地。又「附命緩起訴
    」戒癮治療之執行，係以社區醫療（機構外醫療體系）處遇
    替代監禁式治療，使施用毒品者得繼續正常家庭及社會生活
    ，尚非集中於勒戒處所，受監所矯正、管理，仍難脫其「收
    容」或「處罰」外觀者，所可比擬，於機構外之戒癮治療難
    達其成效時，再施以機構內之強制處遇，亦屬循序漸進之合
    理矯正方式，而有改採否定說的必要。因此「附命緩起訴」
    之被告縱使完成「戒癮治療」，難認得與觀察、勒戒或強制
    戒治「已執行完畢」之情形等同視之，即已完成所命履行之
    戒癮治療，期滿未經撤銷，於毒品危害防制條例修正後，不
    得視為事實上已接受等同「觀察、勒戒或強制戒治」之處遇
    執行完畢。倘其施用毒品犯行距最近1次「觀察、勒戒或強
    制戒治」執行完畢釋放後已逾3年，縱係於完成戒癮治療3年
    內再犯，仍應依修正後毒品危害防制條例第20條第1項、第2
    項規定進行「觀察、勒戒或強制戒治」程序，不得逕行起訴
    （參見最高法院110年度台上字第2096號判決意旨）。而最
    高法院上揭判決所採見解，因與同院先前採肯定說之見解有
    潛在歧異，乃依法向同院其他刑事庭提出徵詢，經同院其他
    刑事庭均同意上揭見解，即經由徵詢程序，已達成大法庭統
    一見解之功能。
五、經查，起訴意旨所指被告2次施用第二級毒品之事實，分據
    被告於警詢及偵訊時供述查獲過程在案，且各有立人醫事檢
    驗所109年9月14日、109年12月4日濫用藥物尿液檢驗報告、
    自願受採集尿液同意書、去氧核醣核酸條例以外案件接受尿
    液採樣同意書、彰化縣警察局彰化分局委託檢驗尿液代號與
    真實姓名對照認證單、雲林縣警察局毒品犯罪嫌疑人尿液採
    驗作業管制紀錄各1份在卷可參，是其於上開時、地分別施
    用第二級毒品之犯行，固堪認定。惟被告未曾接受「觀察、
    勒戒或強制戒治」處分之執行，而其前於107年間，因施用
    第一級毒品犯行，曾經臺灣雲林地方檢察署檢察官以107年
    度毒偵字第57號案件為附命完成藥物治療、門診治療、心理
    治療及社會復健治療之緩起訴處分確定，且已履行完成等情
    ，有上開案件之緩起訴處分書、臺灣雲林地方檢察署檢察官
    緩起訴處分命令通知書、臺灣雲林地方檢察署觀護人於109
    年1月14日以被告已履行完成戒癮治療為由，簽報將其觀護
    案件結案之簽呈及臺灣高等法院被告前案紀錄表附卷可稽。
    揆之前揭說明，被告縱使完成戒癮治療，仍難認得與觀察、
    勒戒或強制戒治「已執行完畢」之情形等同視之，自應依現
    行毒品危害防制條例第20條第1項、第24條等規定，由檢察
    官基於一次性之整體規劃而開啟處遇程序，視被告個案情形
    ，再予「觀察、勒戒或強制戒治」或「附命完成戒癮治療緩
    起訴處分」，不得逕行起訴。從而，檢察官提起本件公訴，
    其起訴程序違背規定，且無從補正，爰不經言詞辯論，逕為
    諭知不受理之判決。至扣案之玻璃球吸食器1個，是否符合
    刑法第40條規定得聲請單獨宣告沒收，應由檢察官依職權另
    為適法之處理，附此敘明。
據上論斷，應依刑事訴訟法第303條第1款、第307條，判決如主
文。
本案經檢察官甲○○提起公訴。
中　　華　　民　　國　 110　　年　　 7　　月　　22　　日
　　　　　　　　　刑事第六庭  法　官  蘇珈漪
以上正本證明與原本無異。
如不服本判決應於收受判決後 20 日內向本院提出上訴書狀，並
應敘述具體理由；其未敘述上訴理由者，應於上訴期間屆滿後
20 日內向本院補提理由書（均須按他造當事人之人數附繕本）
。「切勿逕送上級法院」。
                              書記官  曾百慶 
中　　華　　民　　國　　110 　年　　7 　　月　　22　　日